最　高　行　政　法　院　判　決
　　　　　　　　　　　　　94年度判字第01465號
上　訴　人　乙○○
被 上訴 人　桃園縣政府
代　表　人　甲○○
上列當事人間因違章建築事件，上訴人對於中華民國93年4月1日
臺北高等行政法院92年度訴字第1929號判決，提起上訴。本院判
決如下：
　　主  文
上訴駁回。
上訴審訴訟費用由上訴人負擔。
　　理  由
一、緣上訴人所有坐落臺灣省桃園縣大園鄉○○段756、756之1
    、757、758地號土地上之建築物，經桃園縣大園鄉公所向被
    上訴人查報係位於大園鄉都市計畫範圍內新建之違章建築，
    經被上訴人派員勘查，發現係將原有1層磚造舊建物部分拆
    除，未經核准擅自新建2層加強磚造鋼架鐵皮屋（下稱系爭
    建物），遂以民國（下同）91年5月28日工建字第C4274號違
    章建築拆除通知單通知上訴人依法不得補辦建造執照，應執
    行拆除。上訴人於91年7月4日陳情緩拆，被上訴人乃以91年
    8月7日府工建字第0910165264號函復上訴人，不得准許緩拆
    或免拆。上訴人不服，提起訴願遭決定駁回，乃提起行政訴
    訟，遭原審判決駁回，遂提起本件上訴。
二、本件上訴人在原審起訴略以：（一）被上訴人原處分書所示
    91年5月30日桃拆通字第H1266號違章建築通知單，於查報前
    未予上訴人說明之程序，亦未合法送達上訴人。（二）系爭
    土地既非屬二堤之間之土地，亦非5年內洪峰高度出現次數
    最多之洪水位，依水利法施行細則第142條及第146條規定，
    即非屬行水區，僅為一般公地，對水道之排洪應無影響，今
    被上訴人逕認定上訴人所有之系爭房舍占用河川公地，顯有
    違誤。（三）上訴人所有房舍增修部分，雖屬違建，但此乃
    80年間因舊有房舍有使用上安全之虞，故予以修建，應屬舊
    違建，依法得緩拆或免拆，被上訴人所為之原處分顯有違誤
    ，為此訴請撤銷訴願決定及原處分等語。
三、被上訴人則以：上訴人所有系爭建物是坐落國有河川公地，
    且是未申請建造執照、使用執照之違章建築，並被上訴人已
    依上開違章建築拆除通知單，通知上訴人依法不得補辦建造
    執照，應執行拆除。故被上訴人依違章建築處理辦法辦理，
    並無違誤等語，資為抗辯。
四、原審斟酌全辯論意旨及調查證據之結果，以：（一）系爭建
    物乃上訴人將原1層磚造舊建物部分拆除，擅自重新建築之
    新建物，故屬於新建而非修建。（二）上訴人雖主張未收到
    91年5月30日桃拆通字第H1266號違章建築通知單，然被上訴
    人是以91年5月28日工建字第C4274號違章建築拆除通知單通
    知上訴人依法不得補辦建造執照，應執行拆除，上訴人亦於
    91年7月4日陳情緩拆，並經被上訴人予以否准，足見上訴人
    縱未收到91年5月30日桃拆通字第H1266號違章建築通知單，
    對上訴人之權益並不產生任何影響。又上訴人未經核准將原
    有1層磚造違建建物部分拆除，新建2層加強磚造鋼架鐵皮屋
    ，客觀上明白足以確認，故於處分前未予上訴人陳述意見機
    會，依行政程序法第103條第5款規定，並無不當。從而被上
    訴人以91年8月7日府工建字第0910165264號函復上訴人，系
    爭房舍不得准許緩拆或免拆，依建築法第25條第1項前段、
    違章建築處理辦法第2條和第5條規定，並無不合，訴願決定
    予以維持，亦無違誤，而駁回上訴人在原審之訴。
五、上訴人上訴意旨，除仍執前詞主張外，復主張：（一）桃園
    縣大園鄉公所在較上訴人所有系爭建物更接近老街溪處興建
    活動中心，顯見系爭建物所坐落之土地並非行水區或河川公
    地。（二）另上訴人所有之系爭建物係屬舊違建，且未佔用
    河川公地或行水區，無即報即拆之必要，況是否佔用到行水
    區亦應由主管機關即農政水利單位認定，始不得緩拆或免拆
    ，然被上訴人逕以上訴人所有建物違反水利法，應予拆除，
    其認定於法顯有違誤，原審判決對此等攻擊防禦方法未予說
    明，顯有判決不備理由或理由矛盾之違法。為此，訴請廢棄
    原判決，撤銷訴願決定及原處分等語。
六、本院查：按所謂行政處分，係指中央或地方機關就公法上具
    體事件所為之決定或其他公權力措施而對外直接發生法律效
    果之單方行政行為，此觀訴願法第3條第1項規定自明。至行
    政機關所為單純事實之敘述（或事實通知）或理由之說明，
    既不因該項敘述或說明而生何法律上之效果者，自非行政處
    分；而行政機關之通知，係基於原告所陳法令上之疑義，表
    示其自己之見解以為解釋，顯不發生具體之法律上效果，亦
    不能謂其為行政處分。亦經本院著有44年判字第18號、62年
    裁字第41號、51年判字第106號判例可資參照。本件上訴人
    之訴願狀及行政訴訟起訴狀，其上明白記載其所不服之行政
    處分為被上訴人91年8月7日府工建字第0910165264號函。而
    被上訴人91年8月7日府工建字第0910165264號函之內容則為
    ：「．．．台端陳情為辦理『大園鄉老街溪河濱公園第二期
    工程』（本府91530桃拆通字第H1226號違章建築通知單）申
    請釋疑，並緩拆乙案，經查台端係佔用河川公地之違章建築
    ，依違章建築處理辦法第6條規定『依規定應拆除之違章建
    築，不得准許緩拆或免拆』，復請查照。說明：依據大園鄉
    公所91年7月31日大鄉建字第0910014119號函辦理並復台端
    91年7月4日陳情書。」又被上訴人為上述回函前，曾因桃園
    縣大園鄉公所查報有位於大園鄉都市計畫範圍內包含系爭建
    物之新建違章建築，經被上訴人派員勘查屬實，乃以被上訴
    人91年5月28日工建字第C4274號違章建築拆除通知單通知上
    訴人依法不得補辦建造執照，應執行拆除等情，有相關函文
    及違章建築拆除通知單等證據在原審卷可按，而為原審所確
    定之事實。可知，上訴人是因被上訴人以91年5月28日工建
    字第C4274號違章建築拆除通知單認定系爭建物為依法不得
    補辦建造執照之實質違建後，方以91年7月4日陳情書向被上
    訴人請求釋疑及申請緩拆，被上訴人並因而為91年8月7日府
    工建字第0910165264號函；然參諸違章建築處理辦法第6條
    ：「依規定應拆除之違章建築，不得准許緩拆或免拆」之規
    定，可知，在上述過程中，被上訴人91年5月28日工建字第
    C4274號違章建築拆除通知單，因直接發生認定系爭建物為
    實質違建之法律效果，而影響上訴人權益，依前開所述，應
    為行政處分；至於被上訴人91年8月7日府工建字第
    0910165264號函，因其僅是就系爭建物為違章建築之理由及
    其法律效果加以說明，其並未對上訴人發生任何法律效果，
    自非行政處分；依行政訴訟法第4條第1項及第107條第1項第
    10款規定，上訴人對之提起撤銷訴訟，核屬起訴不備要件，
    故原審就上訴人在原審之訴本應以裁定駁回；惟原審誤為實
    體判決，其理由雖有未洽，結論尚無不合。故而，上訴意旨
    猶就原審關於系爭建物屬違章建築之事實認定為爭執，指摘
    原判決違法，求為廢棄，難認有理由，應予駁回。
據上論結，本件上訴為無理由，依行政訴訟法第255條第2項、第
98條第3項前段，判決如主文。
中    華    民    國    94    年    9     月   22     日
                  第五庭審判長法  官　高　啟　燦
                              法  官　蔡　進　田
                              法  官　黃　璽　君
                              法  官　廖　宏　明
                              法  官　楊  惠  欽
以  上  正  本  證  明  與  原  本  無  異
中    華    民    國    94    年    9    月    23     日
　　　　　　　　　　　　　　　書記官　張　雅　琴
